臺灣花蓮地方法院刑事簡易判決　　　　 99年度花簡字第598號
聲　請　人　臺灣花蓮地方法院檢察署檢察官
被　　　告　劉德軒
上列被告因違反臺灣地區與大陸地區人民關係條例等案件，經檢
察官聲請以簡易判決處刑（99年度偵字第2929號），本院判決如
下：
    主  文
劉德軒共同違反不得使大陸地區人民非法進入臺灣地區之規定未
遂，處有期徒刑月，如易科罰金，以銀元佰元即新臺幣玖佰
元折算壹日，減為有期徒刑壹月又拾伍日，如易科罰金，以銀元
佰元即新臺幣玖佰元折算壹日。
    事實及理由
一、劉德軒明知大陸地區人民非經主管機關許可不得進入臺灣地
    區，並明知大陸地區人民陳秀明擬自大陸地區以假結婚之方
    式來臺，實際並無結婚之真意，竟經由許振聲之仲介安排，
    同意充當人頭，與許振聲共同基於使大陸地區人民陳秀明非
    法進入臺灣地區之犯意聯絡，及與許振聲（另案為警追查）
    、陳秀明（經臺灣花蓮地方法院檢察署檢察官以99年度偵字
    第2929號為不起訴處分）共同基於使公務員登載不實文書暨
    行使登載不實文書之犯意聯絡，由劉德軒於民國91年8月 23
    日前往大陸地區福建省福州市與陳秀明會合，劉德軒與陳秀
    明均無結婚之真意，仍於同年9月13 日在大陸地區福建省福
    州市虛偽登記結婚，並至福建省福州市公證處辦理公證，取
    得福州市公證處核發之（2002）榕公證內民字第7965號結婚
    證明書後，劉德軒隨即於同年9月16日返回臺灣，於同年 10
    月16日持該結婚證明書向財團法人海峽交流基金會（下稱海
    基會）辦理認證證明，取得海基會核發之91年10月16日（91
    ）核字第057321號證明，劉德軒即持前開海基會證明及結婚
    證明書於同年10月23日至花蓮縣鳳林鎮戶政事務所，填具結
    婚登記申請書，連同上開海基會證明及結婚證明書等文書交
    付承辦之公務員為形式審查，申請結婚戶籍登記，使該戶政
    事務所之公務人員將劉德軒之配偶為大陸地區人民「陳秀明
    」，結婚日期為91年9月13 日等不實事項登載於所掌之戶籍
    謄本，並將前開申請書留存為公文書之一部，足生損害於戶
    政機關對於戶籍管理之正確性。再於同年10月23日至花蓮縣
    警察局鳳林分局鳳林派出所辦理對保手續，由劉德軒擔任陳
    秀明進入臺灣地區保證責任之保證人，經承辦員警實質審核
    後准予對保，而取得大陸地區人民進入臺灣地區保證書，再
    於同年月24日，委託不知情之盛利旅行社前往內政部警政署
    入出境管理局（現改制為內政部入出國及移民署，以下簡稱
    入出境管理局），填載申請進入臺灣探親之大陸地區人民進
    入臺灣地區旅行證申請書，連同前開不實之戶籍謄本、保證
    書，一併提出交付予入出境管理局不知情之承辦人員申請陳
    秀明入境來臺團聚，使承辦人員實質審查後據之核發准許陳
    秀明進入臺灣之入出境許可證，而行使前開使公務員登載不
    實之戶籍謄本等文書，足生損害於入出境管理局許可大陸地
    區人民進入臺灣地區之正確性，惟陳秀明因故未進入臺灣地
    區而未遂。
二、訊據被告劉德軒固坦承與陳秀明有結婚之事實，惟否認有何
    前揭使大陸地區人民非法進入臺灣地區及使公務員登載不實
    之犯行，辯稱：當時伊子僅1 歲，需人照護，許振聲對伊稱
    其專門辦理大陸假結婚，伊可至大陸辦理真結婚，娶大陸老
    婆幫忙照顧伊之子，伊與陳秀明係真結婚，伊係找人照顧小
    孩並共同生活云云。惟查，被告於警詢時供稱伊對於陳秀明
    之年籍資料、住址、飲食、穿著及特徵等均不清楚云云（見
    警卷第3 頁），是被告劉德軒對於陳秀明之基本資料毫無知
    悉，與男女雙方有意結為夫妻之常情相悖；再者，被告於警
    詢時陳稱：伊因時間太久忘記陳秀明有無同至臺灣，伊不清
    楚陳秀明來臺灣之機票費用由何人支出，應該是陳秀明自己
    出的吧云云（見警卷第6 頁），惟陳秀明迄今均無入境臺灣
    地區之資料，有內政部入出國及移民署99年5月28 日移署資
    處鈺字第0990075005號函在卷可按（見警卷第22頁），是被
    告對於陳秀明有無入境臺灣地區乙事無所瞭解，顯悖於夫妻
    間之常理，益徵被告與陳秀明間確無真實婚姻之事實；況被
    告劉德軒與陳秀明於婚前素不相識，雙方於大陸地區初次見
    面後約1 個多月，隨即在大陸地區辦理結婚登記乙節，業據
    被告劉德軒於警詢時供承在卷（見警卷第2頁、第6頁），此
    與一般有意結婚之男女，本互不相識，經由相親或他人介紹
    認識後，經交往一段時間，再為決定是否結婚之常情顯相有
    悖，故被告與陳秀明無結婚之真意，係屬假結婚，堪予認定
    ，被告上開所辯，顯係事後卸責之詞，不足採信。此外，復
    有財團法人海峽交流金會（九一）核字第057321號證明書、
    中華人民共和國福建省福州市公證處（2002）榕公證內民字
    第7965號結婚證明書、劉德軒與陳秀明結婚登記申請書、戶
    籍謄本、劉德軒入出國日期證明書、大陸地區人民進入臺灣
    地區旅行證申請書及大陸地區人民進入臺灣地區保證書各 1
    份在卷可稽（見警卷第17頁至第21頁、第23頁至第26頁）。
    本件事證明確，被告犯行堪以認定，應予法論科。
三、按臺灣地區與大陸地區人民關係條例第79條對於違反同條例
    第15條第1 款所定不得使大陸地區人民非法進入臺灣地區之
    處罰，旨在防止大陸地區人民非法進入臺灣地區，以維護臺
    灣地區之安全與安定；所稱「非法」，自應從實質上之合法
    性予以判斷，凡評價上違反法秩序之方法，均屬「非法」。
    參照行政程序法第119條第1款、第2 款規定，受益人以詐欺
    、脅迫或賄賂方法，使行政機關作成行政處分者；或對重要
    事項提供不正確資料或為不完全陳述，致使行政機關依該資
    料或陳述而作成行政處分者，其信賴不值得保護。故在大陸
    地區通謀虛偽結婚，以不實之結婚證明辦理相關戶籍登記、
    入境等手續，憑以進入臺灣地區，其所持之入境許可文件雖
    係入出境主管機關所核發，形式上為合法，但因以詐欺方法
    而取得，即不具實質上之合法性，仍屬非法進入臺灣地區（
    最高法院94年度台上字第1064號判決意旨參照）；又按刑法
    第214 條之所謂使公務員登載不實事項於公文書罪，須一經
    他人之聲明或申報，公務員即有登載之義務，並依其所為之
    聲明或申報予以登載，而屬不實之事項者，始足構成（最高
    法院73年度台上字第1710號判例意旨亦可資參照）。再按結
    婚應以當事人之一方為申請人，為結婚之登記，被告行為時
    之戶籍法第17條第1項及第35 條分別定有明文；而登記之際
    並應提出證明文件予戶政機關查驗後，即應予以登載，被告
    行為時之戶籍法施行法第13條第2項、第17 條亦定有明文。
    是關於結婚之戶籍登記，戶籍機關當僅有形式審查權而無實
    質審查權，此觀之被告行為時之戶籍法第54條申請人故意為
    不實之申請，處新臺幣9 千元以下罰鍰即明，故明知無結婚
    之事實，竟向戶政機關為結婚登記，使戶籍人員將結婚之不
    實事項，登載在戶籍登記簿上，自足以構成使公務員登載不
    實事項於公文書罪責。
四、被告行為後，臺灣地區與大陸地區人民關係條例已於92年10
    月29日修正公布，其中修正後之第79條規定已自92年12月31
    日起施行，該條例修正前第79條第1項、第2項、第3 項分別
    規定：「違反第15條第1款規定者，處5年以下有期徒刑、拘
    役或科或併科新臺幣50萬元以下罰金。」、「以犯前項之罪
    為常業者，處1年以上7年以下有期徒刑，得併科新臺幣 100
    萬元以下罰金。」、「第1 項之未遂犯罰之。」，而修正後
    之第79條第1項、第2項、第4項則分別規定：「違反第15 條
    第1款規定者，處1年以上7 年以下有期徒刑，得併科新臺幣
    100萬元以下罰金。」、「意圖營利而犯前項之罪者，處3年
    以上10年以下有期徒刑，得併科新臺幣500 萬元以下罰金。
    」、「前3 項之未遂犯罰之。」，則修正後之法定本刑重於
    修正前同條項之法定本刑，比較新舊法結果，自以行為時之
    法律對被告較為有利，應依刑法第2條第1項前段之規定（本
    條雖亦經修正，然不生新舊法比較問題，詳後述），適用92
    年10月29日修正前臺灣地區與大陸地區人民關係條例相關規
    定。
五、又被告行為後，刑法業於94年2月2日修正公布，並於95年 7
    月1日施行。修正刑法第2條、第25條、第26條、第28條、第
    33條、第41條等條文，並刪除第55條牽連犯之規定。按行為
    後法律有變更者，適用行為時之法律，但行為後之法律有利
    於行為人者，適用最有利於行為人之法律，修正後刑法第 2
    條第1 項定有明文。此條規定係規範行為後法律變更所生新
    舊法律比較適用之準據法，本身尚無新舊法比較之問題，於
    新法施行後，應一律適用新法第2條第1項之規定，為「從舊
    從輕」之比較，先予敘明。再按本次法律變更，比較時應就
    罪刑有關之共犯、未遂犯、想像競合犯、牽連犯、連續犯、
    結合犯，以及累犯加重、自首減輕暨其他法定加減原因（如
    身分加減）與加減例等一切情形，綜其全部罪刑之結果而為
    比較（最高法院95年度第8 次刑庭會議決議參照）。又刑法
    施行法亦於95年6月14日修正公布增訂第1之1 條條文，規定
    ：「中華民國94年1月7日刑法修正施行後，刑法分則編所定
    罰金之貨幣單位為新臺幣。94年1月7日刑法修正時，刑法分
    則編未修正之條文定有罰金者，自94年1月7日刑法修正施行
    後，就其所定數額提高為30倍。但72年6月26日至94年1月 7
    日新增或修正之條文，就其所定數額提高為3 倍。」亦即自
    95 年7月1 日起，刑法分則編所定罰金之貨幣單位，由原來
    之銀元改為新臺幣；且94年1月7日刑法修正時，刑法分則編
    未修正之條文定有罰金者，自95年7月1日起，有關罰金之數
    額提高為30倍。罰金罰鍰提高標準條例亦於95年5月17 日修
    正公布，刪除第2條條文，並自95年7月1 日施行。有關本件
    情形，新舊法比較如下：
（一）刑法第216條、第214條之行使使公務員登載不實事項於公
      文書罪，條文本身雖未修正，然該罪有罰金刑之處罰，且
      自24年7 月1日施行後即未再修正，依增訂刑法施行法第1
      之1 條之規定，其罰金即應以新台幣為單位，數額應提高
      30倍。而倘依被告行為時之罰金罰鍰提高標準條例第1 條
      之規定，依法律應處罰金罰鍰者，就其原定數額提高為 2
      倍至10倍。但法律已依一定比率規定罰金或罰鍰之數額或
      倍數者，依其規定。而依行政院會銜司法院於72年7 月27
      日發布，同年8月1日施行，有關刑法定有罰金各條，提高
      為10倍。再者銀元與新台幣之比率為1比3。從而前開刑法
      第216條、第214條之罪，修正前後罰金最高額應屬相同。
      惟被告行為時，刑法第33條第5款原規定：「罰金：1元以
      上。」修正後刑法第33條第5 款則規定：「罰金：新台幣
      1千元以上，以百元計算之。」將罰金刑提高為新臺幣1千
      元以上，且以百元計算，比較修正前後規定，修正後刑法
      第216條、第214條罰金刑之最低額，較修正前提高，依修
      正後刑法第2條第1項規定，自應以被告行為時之規定較為
      有利。
（二）又刑法第28條關於共同正犯之規定，由原條文：「二人以
      上共同實施犯罪之行為者，皆為共同正犯。」修正為：「
      二人以上共同實行犯罪之行為者，皆為共同正犯。」係將
      「實施」一語修正為「實行」，揆諸其修正理由，在於修
      正共同正犯之參與類型，確定在「實行」概念下之共同參
      與行為，始能成立共同正犯，而排除「陰謀共同正犯」及
      「預備共同正犯」，惟無礙於共謀共同正犯之適用，則倘
      屬共謀共同正犯之類型，適用修正前之刑法第28條對於被
      告並無不利，本件被告及共犯許振聲等非屬陰謀共同正犯
      及預備共同正犯之範疇，其等均具有犯意聯絡及行為分擔
      ，不論新法或舊法，均應論以實行之共同正犯，是比較新
      舊法，新法之規定並無較為有利，依修正後刑法第2條第1
      項前段應適用行為時之刑法第28條。
（三）而修正後之刑法刪除第55條關於牽連犯之規定。被告所為
      犯行若具有牽連犯之關係，依修正前即行為時之規定，應
      從一重之罪處斷，依修正後之刑法既已刪除牽連犯之規定
      ，則所犯上述各罪應依數罪併罰之規定分論併罰。比較新
      舊法之規定，修正後之規定並非較有利於被告，依刑法第
      2條第1項前段之規定，亦應適用行為時之法律，即適用修
      正前刑法第55條牽連犯之規定，從一重處斷。
（四）修正前刑法第 25條第1項規定：「已著手於犯罪行為之實
      行而不遂者，為未遂犯。未遂犯之處罰，以有特別規定者
      ，為限。」且同法第26條前段規定：「未遂犯之處罰，得
      按既遂犯之刑減輕之。」而修正後刑法第25條規定：「已
      著手於犯罪行為之實行而不遂者，為未遂犯。未遂犯之處
      罰，以有特別規定者為限，並得按既遂犯之刑減輕之。」
      ，故僅係將未遂犯之處罰得按既遂犯減輕之相關規定移列
      至第25條第2 項，而使一般未遂犯立法體例上趨於完整，
      其內容則無變更，故無法律變更比較之問題。
    綜合比較前開罪刑結果，適用修正前相關刑罰法律，對被告
    較為有利，自應適用修正前刑法相關規定。
六、再按易科罰金之易刑處分之規定，非屬前述最高法院95年度
    第8 次刑事庭會議決議法律變更之比較適用原則所稱之「共
    犯、未遂犯、想像競合犯、牽連犯、連續犯、結合犯，以及
    累犯加重、自首減輕暨其他法定加減原因（如身分加減）與
    加減例」之範圍，自無適用該原則所稱之「綜其全部罪刑之
    結果而為比較」而須整體適用同一法律之問題；且易刑處分
    並非從刑，顯亦無主刑從刑不得割裂適用法律之問題。惟若
    被告行為後之易科罰金之規定有所修正，該易科罰金之准否
    及折算標準於刑法修正施行後，仍應依刑法第2條第1項之規
    定，適用最有利於行為人之法律。經查，被告行為時之易科
    罰金折算標準，依98年4月29 日廢止前之罰金罰鍰提高標準
    條例第2條規定，就其原定刑法罰金數額提高為1百倍折算 1
    日，則本件被告行為時之易科罰金折算標準，應以銀元3 百
    元折算1日，經折算為新臺幣幣值後，應以新臺幣9百元折算
    為1日。惟修正後施行之刑法第41條第1項前段則規定：「犯
    最重本刑為5年以下有期徒刑以下之刑之罪，而受6個月以下
    有期徒刑或拘役之宣告者，得以新臺幣1千元、2千元或3 千
    元折算1 日，易科罰金。」比較修正前後之易科罰金折算標
    準結果，修正前之舊法折算規定，較有利於被告，自應依修
    正後刑法第2條第1項前段，適用修正前刑法第41 條第1項前
    段及罰金罰鍰提高標準條例第2條規定，對被告較為有利。
七、被告接受許振聲之招攬，前往大陸地區與大陸地區人民假結
    婚，復至戶政事務所辦理結婚登記，再持戶籍謄本等文書向
    入出境管理局申請大陸地區配偶進入臺灣地區而行使之，惟
    其假結婚之大陸配偶陳秀明因故未能入境臺灣地區而尚未達
    既遂之程度，核其所為，係犯92年10月29日修正前臺灣地區
    與大陸地區人民關係條例第79條第3項、第1項、第15條第 1
    款之使大陸地區人民非法進入臺灣地區未遂罪，及修正前刑
    法第214條、第216條之行使使公務員登載不實文書罪。被告
    使公務員登載不實，復持登載不實之公文書以行使，使公務
    員登載不實之低度行為，為行使登載不實之公文書之高度行
    為所吸收，不另論罪。被告劉德軒與許振聲就前開使大陸地
    區人民非法進入臺灣地區罪間，被告、許振聲及陳秀明間就
    前開行使使公務員登載不實文書罪間，均有犯意之聯絡及行
    為之分擔，皆為共同正犯。被告所犯上開2 罪，有方法結果
    之牽連關係，為牽連犯，應依修正前刑法第55條之規定，從
    一重之違反不得使大陸地區人民非法進入臺灣地區之規定未
    遂罪處斷。爰審酌被告擔任假結婚之人頭配偶，前往大陸地
    區與亦無結婚真意之大陸地區人民假結婚，並由被告至戶政
    事務所辦理結婚登記，另申請大陸地區人民進入臺灣地區，
    所為已造成臺灣地區對大陸地區人民入境、戶政管理之危害
    ，對國家社會治安造成潛在危險，危害非輕，然兼衡被告之
    智識程度、犯罪之手段、並非人蛇集團成員，情節較輕，大
    陸地區人民亦未進入臺灣地區，及否認犯行之態度等一切情
    狀，量處如主文所示之刑，並依修正前刑法第41條第1 項前
    段諭知易科罰金之折算標準，以資儆懲。
八、被告行為後，中華民國九十六年罪犯減刑條例業經總統於96
    年7月4日制定公布，於同年7月16日生效施行，犯罪在96 年
    4月24日以前者，除有該條例第3條所列各罪，且經宣告死刑
    、無期徒刑或逾有期徒刑1年6月之刑者，不予減刑外，餘均
    依該條例第2條第1項之規定減刑，其中有期徒刑、拘役或罰
    金，減其刑期或金額2分之1，該條例第2條第1項第3款、第3
    條第1項分別定有明文。查被告犯罪時間在96年4月24日前，
    復無前開條例所列不予減刑之情形，應依中華民國九十六年
    罪犯減刑條例第2條第1項第3款、第7條之規定，減刑2分之1
    如主文所示，並依同條例第9 條之規定，併依修正前刑法第
    41條第1項前段諭知易科罰金之折算標準。
九、應依刑事訴訟法第449條第1項前段、第3 項，修正前臺灣地
    區與大陸地區人民關係條例第15條第1款、第79條第3項、第
    1項，刑法第11條前段、第2條第1項前段，修正前刑法第 28
    條、第26條前段、第216條、第214條、第55條、第41條第 1
    項前段，廢止前罰金罰鍰提高標準條例第1條前段、第2條，
    現行法規所定貨幣單位折算新臺幣條例第2 條，中華民國九
    十六年罪犯減刑條例第2條第1項第3款、第7條、第9 條，逕
    以簡易判決處刑如主文。
十、如不服本判決，得自收受送達之日起10日內，向本院提起上
    訴（附繕本）。
中    華    民    國    100   年    1     月    20    日
                  花蓮簡易庭    法  官  林季緯
上列正本證明與原本無異。
如對本判決不服，應於送達後10日內，向本院提出上訴狀。
（應抄附繕本）
中    華    民    國   100    年    1     月    24    日
                                書記官
附錄本案論罪科刑法條全文：
修正前臺灣地區與大陸地區人民關係條例第15條第1款
左列行為不得為之：
一  使大陸地區人民非法進入臺灣地區。
修正前臺灣地區與大陸地區人民關係條例第79條第1項、第3項
違反第十五條第一款規定者，處五年以下有期徒刑、拘役或科或
併科新台幣五十萬元以下罰金。
以犯前項之罪為常業者，處一年以上七年以下有期徒刑，得併科
新台幣一百萬元以下罰金。
第一項之未遂犯罰之。
中華民國刑法第214條
明知為不實之事項，而使公務員登載於職務上所掌之公文書，足
以生損害於公眾或他人者，處3年以下有期徒刑、拘役或5百元以
下罰金。
中華民國刑法第216條
行使第210條至第215條之文書者，依偽造、變造文書或登載不實
事項或使登載不實事項之規定處斷。